臺灣高等法院高雄分院民事判決　　　　 96年度建上易字第2號
上　訴　人　國立中山大學
法定代理人　乙○○
訴訟代理人　蘇吉雄律師
　　　　　　陳雅娟律師
被 上 訴人　園泰營造股份有限公司
法定代理人　甲○○
訴訟代理人　邱明政律師
上列當事人間給付工程款事件，上訴人對於中華民國95年12月1
日台灣高雄地方法院95年度建字第60號判決，提起上訴，本院於
民國96年5 月2 日言詞辯論終結，判決如下：
    主  文
上訴駁回。
第二審訴訟費用由上訴人負擔。
    事實及理由
一、被上訴人主張：兩造於93年12月間訂有「海五期綜合大樓建
    築土木後續工程」契約，由被上訴人承攬上開工程（下稱系
    爭工程），後因新增電梯操控系統籌設、增設等工作項目，
    經上訴人同意變更設計追加工程款新台幣（下同）230 萬元
    ，兩造並在94年6 月3 日簽訂工程第一次變更契約書，被上
    訴人已依約施作完成，並經上訴人驗收接管，惟上訴人扣留
    工程尾款69萬5000元、電梯扣留款45萬4955元，合計尚有11
    4 萬9955元尚未給付，被上訴人於95年3 月6 日函催上訴人
    給付，上訴人仍未給付，被上訴人自得請求自95年3 月10日
    起算之法定遲延利息；因上訴人已於95年11月2 日給付69萬
    4970元，依民法第323 條順序先抵充至95年11月2 日止之利
    息3 萬7491元，再抵充原本65萬7749元後，被上訴人減縮請
    求之本金為49萬2476元及自95年11月3 日起至清償日止之法
    定遲延利息。並聲明：（一）上訴人應給付被上訴人49萬24
    76元及自95年11月3 日起至清償日止，按週年利率5%計算之
    利息。（二）願 供擔保請准宣告假執行。
二、上訴人則以：系爭工程上訴人委託建築師與前任承包商辦理
    結算時，並無零件設備遺失之情形，被上訴人接手後始發生
    零件設備遺失之問題，為可歸責於被上訴人之事由，依系爭
    工程合約第9 條第7 項第1 款約定，被上訴人應負保管責任
    而遺失，應負賠償責任，不得請求上訴人給付，上訴人予以
    扣留45萬4955元，並無違誤；又因使用執照已取得，上訴人
    已給付該部分工程尾款69萬4970元，但抵充順序應依民法第
    321 條規定由上訴人指定清償之順序等語為辯，並聲明：（
    一）被上訴人之訴及假執行之聲請均駁回。（二）如受不利
    判決，願供擔保請准宣告免為假執行。
三、原審判決上訴人敗訴，上訴人不服，於本院上訴聲明：（一
    ）原判決廢棄。（二）被上訴人在第一審之訴駁回。（三）
    第一、二審訴訟費用由被上訴人負擔。
    被上訴人答辯聲明：（一）上訴駁回。（二）訴訟費用由上
    訴人負擔。
四、不爭執事項：
  (一)兩造於93年12月7 日訂立海五期綜合大樓建築土木後續工程
    契約，金額67,200,000元、再於94年6 月3 日訂立工程第一
    次變更契約書金額2,300,000 元，由被上訴人承攬上開工程
    ，全部工程於94年12月7 日完工驗收。被上訴人之前手於93
    年5 月停工，被上訴人於93年12月7 日得標，93年12月27日
    進場施作。
  (二)上訴人以上開工程未取得使用執照為由，依兩造工程契約第
    15條第9 項後段約定、建築法第14條及參酌台北市政府所屬
    各機關工程施工驗收之規定，扣留1%工程保留款695,000 元
    未為給付；另以電梯零件遺失係可歸責於被上訴人之事由，
    而依上開工程契約書第9 條第7 項第1 款約定，扣除工程尾
    款454,955 元未為給付，其餘工程款已於95年2 月27日給付
    完畢；上訴人並在95年11月2 日給付其中694,970 元（有被
    上訴人之存摺可佐，被上訴人亦不爭執）。
五、本件兩造爭執之事項為相關電梯設備上訴人有無點交給被上
    訴人？（亦即相關電梯設備零件在被上訴人施作前遺失或在
    其施作之後遺失？）茲就本院判斷論述如後：
  (一)查兩造系爭工程合約第9 條第7 項第1 款工程保管約定「履
    約標的未經驗收移交接管單位接收前，所有已完成之工程及
    到場之材料、機具、設備，包括甲方（被上訴人）供給及廠
    商自備者，均由廠商負責保管。如有損壞缺少，概由廠商負
    責賠償。... 」，固有合約書可憑，惟上開合約約定，應係
    指標的物交付承攬人後，未經驗收移交接管單位接收前之保
    管責任歸屬，並不包括標的物未移交予承攬人前之責任；是
    被上訴人就上開電梯應負零件遺失之損害賠償責任，仍應以
    上訴人於被上訴人承作系爭工程之初已將電梯工程相關零件
    設備點交予被上訴人為前提要件，且依舉證責任分配原則，
    就此一已為點交之事實，應由上訴人負舉證證明之責任。
  (二)上訴人雖稱，委託建築師與前手辦理結算時並無相關零件設
    備遺失之問題，係發包予被上訴人後始發生遺失情事云云，
    並提出陳茂雄建築師事務所94年4 月22日九四大字第056 號
    函為證，惟上開函文係記載「本案電梯工程屬接續作業，部
    分零件設備於結算後遺失，確實造成後續工程無法遂行....
    」，並未及是否已點交相關設備，是上開函文並不能證明
    上訴人已點交之事實，另上訴人所舉之證人即上訴人之承辦
    人鍾文憲證稱：「沒有在現場點交，也沒有簽名，形式上點
    交是沒有」等語（見本院卷第29頁），是依其證言，並不能
    證明上訴人有將電梯設備點交給被上訴人。且據證人即被上
    訴人公司之工務經理林恩養證稱：「（你們接手前手未完工
    的工作，有無清點現場材料等項目？）我們會清點前手未完
    成的項目，然後我們才知道我們要買貨的數量，但是電梯部
    分係保養工作，而且是在最後面才做，所以我們並沒有清點
    電梯零件的部分，我們係依據合約裡面有的東西來清點，因
    為合約裡面有我們要購買的東西，我不曾向中山大學鍾文憲
    先生拿過核算結清表，亦無中山大學或中山大學委任的建築
    師或何人曾點交東西給我等語，證人即被上訴人之技師陳榮
    達亦證稱，伊並不曾向中山大學鍾文憲先生拿核算結清表等
    語，從而可見上訴人並未曾點交電梯零件給被上訴人，且被
    上訴人依合約就可決定須要購買的東西，而合約載明電梯是
    完整的項目，且電梯部分係屬保養工作，被上訴人不須要再
    買電梯，上訴人並未點交該電梯零件給被上訴人等情堪以認
    定。
  　另，參以證人即被上訴人之下包陳耀裕亦於原審證稱「原告
    是在訂約前半個月左右，叫我們先去勘查現場，我們到現場
    時，就發現現場電梯的零件有很多都已經遺失，後來我們有
    提出報價給原告。」「沒有（指原告有無告知電梯零件遺失
    之事），原告只是叫我去評估一下保養那兩部電梯要多少錢
    ，所以原告應該不知道兩部電梯有零件遺失的事情，因為原
    告這方面並不內行。」（見一審95年11月17日言詞辯論筆錄
    ），故被上訴人主張，電梯是保養工作，並非前手未完成的
    項目，依合約書記載電梯是完整的項目，所以被上訴人接手
    時，並不需要去啟動宅，而是到了最後，要辦理電梯使用許
    可執照，打開電梯，才發現裡面的零件不完整等語，應屬可
    信。從而上訴人抗辯，伊有點交電梯設備給被上訴人，該電
    梯設備係在被上訴人施作後遺失云云，並不足採。
  (三)是上訴人依兩造工程契約書第9 條第7 項第1 款約定而就應
    給付之工程款中扣除電梯零件遺失之損害45萬4955元，並無
    理由。
六、被上訴人得請求之金額為多少？
  (一)被上訴人原請求自95年3 月10日起算法定遲延利息，係以其
    於96年3 月6 日函催上訴人給付，依該函文送達翌日起算，
    並提出95年3 月6 日（95）園海字第066 號函為憑（原證5
    ），上訴人雖抗辯，因上開函文未定期限，不能僅以函文送
    達翌日為遲延利息起算日，惟對被上訴人主張上訴人已於95
    年2 月27日給付其餘工程款之事實並未為爭執（原審95年9
    月8 日言詞辯論筆錄），則上訴人依約本已有付款之義務，
    被上訴人以催告函文之送達翌日為遲延利息起算日，於法並
    無不合，且上訴人對於使用執照已申請中並在審理中取得之
    事實亦不爭執，又未能證明係因可歸責於被上訴人之事由而
    未能取得使用執照，雖以兩造合約第15條第9 條及約定及建
    築法第70條第1 項、第14條及參照台北市政府所屬各機關工
    程施工驗收基準第29條第3 項等規定，抗辯上訴人有協助起
    造人取得建築物使用執照之協力義務，惟上開兩造合約之約
    定，僅約定因可歸責於上訴人事由時，上訴人應辦理驗收付
    款，然並未約定被上訴人有何協同辦理使用執照之契約義務
    ，而各該法規定並未強制規定承攬人就不可歸責於己之事由
    而未能取得使用執照之情形亦應負責，上訴人又未能證明未
    取得使用執照之原因係可歸責於被上訴人，其所為於未取得
    使用執照前毋庸給付工程款之抗辯，應認並無理由，則被上
    訴人就該部分款項亦得請求法定遲延利息；另上訴人於95年
    11 月2日給付其中694,970 元予被上訴人之事實，為兩造所
    不爭執，被上訴人依民法第323 條之順序為抵充，先計算至
    95 年11 月2 日止之法定遲延利息為37,491元（計算式
    1,149,955 ×5%×238/365=37,491），餘額657,479 元再充
    原本（計算式694,970-37,491=657,479），被上訴人請求本
    金492,476 元（計算式1,149,955-657,479=492,476） ，並
    無違誤。
  (二)上訴人雖稱，上開付款應依民法第321 條規定由上訴人指定
    抵充順序，上訴人已表示係給付其中工程尾款，被上訴人之
    抵充順序並不正確云云，惟查，民法第321 條關於由清償人
    指定應抵充順序債務，係指基於不同之原因所生數宗債務存
    在之情形，本件上訴人應給付之款項，係基於同一工程契約
    而生，應非法律上不同原因之數宗債務，不得由上訴人任意
    指定，被上訴人之抵充順序於法並無不合，上訴人此部分抗
    辯即無理由。
七、從而，被上訴人依兩造工程承攬契約之法律關係，請求上訴
    人給付工程款49萬2476元，及自95年11月3 日起至清償日止
    ，按週年利率5%計算之法定遲延利息，自屬正當，原審予以
    准許，並因准許金額未逾50萬元依職權宣告假執行，及准上
    訴人供擔保宣告免為假執行，經核並無不合，上訴意旨求予
    廢棄改判，為無理由，應予駁回。
八、本件事證已明，兩造其餘攻擊防禦方法與判決之結果不生影
    響，爰不予論述，併此明。
九、據上論結，本件上訴為無理由，依民事訴訟法第449 條第1
    項、第78條，判決如主文。
中　　華　　民　　國　　96　　年　　5 　　月　　16　　日
                            民事第四庭
                                審判長法官  蔡文貴
                                法      官  徐文祥
                                法      官  黃科瑜
以上正本證明與原本無異。
本件判決不得上訴。
中　　華　　民　　國　　96　　年　　5 　　月　　18　　日
                                書  記  官  葉淑華
                                                      Ｆ
